【裁判字號】    98,訴,1305
【裁判日期】    980910
【裁判案由】    勞保
【裁判全文】
臺北高等行政法院判決
                                  98年度訴字第1305號
                              .
原      告  甲○○○
被      告  勞工保險局
代  表  人  羅五湖代理總經理.
訴訟代理人  乙○○
            丙○○
上列當事人間勞保事件，原告不服行政院勞工委員會中華民國98
年4 月30日勞訴字第0980007878號訴願決定，提起行政訴訟，本
院判決如下：
    主  文
原告之訴駁回。
訴訟費用由原告負擔。
    事實及理由
一、程序事項：
    本件被告代表人於訴訟繫屬中由蔡吉安變更為羅五湖，並已
    具狀聲明承受訴訟。
二、事實概要：
    緣原告係由台北縣萬里區漁會申報參加勞工保險之被保險人
    ，以因脊髓梗塞併下半身無力，於民國（下同）97年9 月11
    日申請普通疾病殘廢給付。經被告審查，以原告前於89年1
    月間因第3 腰椎至第1 薦椎退化性關節炎骨刺併腰椎狹窄症
    術後申請殘廢給付，依勞工保險條例第53條附表即殘廢給付
    標準表第53項第7 等級核付440 日在案，本次所請殘廢程度
    經綜合審查後並未提高，以97年10月9 日保給殘字第097607
    68280 號函（下稱原處分）核定所請殘廢給付應不予給付。
    原告不服，向勞工保險監理委員會（下稱監理會）申請審議
    ，經該會以98年2 月18日97保監審字第4343號審定書審定申
    請審議駁回後，提起訴願，亦遭駁回，遂向本院提起行政訴
    訟。
三、本件原告主張：
    原告多年來從事沿岸漁工工作，因脊髓梗塞造成下半身無力
    ，且雙下肢神經知覺感應不好，檢查報告亦顯示雙下肢知覺
    反應極差，縱使可扶四腳杖行走數步，卻無法久站，沐浴更
    衣有部分也需家人扶助，若無四腳杖助行，無法自行跨步行
    走，均經中興醫院及台大醫院治療診斷。被告之業務手冊指
    出「多數神經麻痺時，得參考顯著運動障礙處理之」，原告
    早期脊髓退化雖曾申請勞保殘廢給付，而今加重病情殘廢等
    級加重再提出申請，且醫生均診斷原告兩下肢確實遺存顯著
    運動障礙等情。並聲明求為判決：
    1、訴願決定、原審定及原處分均撤銷。
    2、被告應作成殘廢給付標準表第138 項第4 等級之行政處
       分。
四、被告則以：
(一)原告於97年9 月11日因脊髓梗塞併下半身無力申請殘廢給付
    ，查原告前於89年1 月間因腰椎第3 至第1 薦椎退化性關節
    炎骨刺併腰椎狹窄症術後申請殘廢給付，經被告按殘廢給付
    標準表第53項第7 等級給付在案。此次申請，經被告據所送
    台北市立聯合醫院中興院區97年7 月4 日出具之殘廢診斷書
    ，綜合原告之病灶症狀，核定其殘廢程度仍符合殘廢給付標
    準表第7 等級，殘廢等級並未加重，乃核定所請殘廢給付不
    予給付。原告不服，申請審議，被告為審慎處理，經函請原
    告補具神經學相關檢查報告及調取原告於台北市立聯合醫院
    中興院區、台大醫院就醫診療之相關病歷，併原案全卷資料
    ，送請被告特約專科醫師提供醫理見解略以：「1 、89年2
    月間因第3 腰椎至第1 薦椎退化性關節炎骨剌經手術治療，
    當時有坐骨神經痛、腰椎狹窄及腰椎活動損傷，已領取第53
    項第7 等級殘廢給付。2 、本次因脊髓動脈梗塞經治療引起
    兩下肢肌力受損，肌力為3 ，行動不便、需扶杖行走，僅可
    從事輕便工作，綜合審查為第7 等級。3 、兩次病變皆為脊
    柱及相關脊髓損傷引起之脊髓活動障害及肌力損傷影響勞動
    力，兩次殘廢等級皆為7 等級，殘廢等級並未加重。」。嗣
    經監理會以98年2 月18日97保監審字第4343號審定書略以，
    據其特約專科醫師審查：依台北市立聯合醫院中興院區殘廢
    證明，原告肌力3 分，僅能從事輕便工作，符合第7 等級殘
    廢，尚不符殘廢給付標準表第138 項第4 等級殘廢，因其原
    已領取第7 等級殘廢給付，被告核定不再給付為合理，乃審
    定駁回。原告提起訴願，亦經駁回在案。
( 二) 原告於89年1 月間因第3 腰椎至第1 薦椎退化性關節炎骨
    刺併腰椎狹窄症術後申請殘廢給付，被告按殘廢給付標準表
    第53項第7 等級給付在案。此次申請，經被告及監理會2 位
    特約專科醫師審查，咸認原告兩次病變皆為脊柱及相關脊髓
    損傷引起之脊髓活動障害及肌力損傷而影響勞動力，其因脊
    髓動脈梗塞經治療引起兩下肢肌力受損，肌力為3 ，行動不
    便、需扶杖行走，僅可從事輕便工作，綜合審查殘廢程度仍
    為第7 等級，殘廢等級並未加重，核定所請殘廢給付不予給
    付，並無不合。殘廢症狀程度常涉醫理，依行政院衛生署89
    年3 月17日衛署醫字第89013119號書函說明3 ：「診斷書之
    內容，係由醫師依病人病情或依該病人之病歷據實填載，．
    ．．至於該診斷書所載之病情，是否符合殘障給付標準，係
    由該殘障給付主管機關逕依權責認定。」等語，資為抗辯。
    並聲明求為判決駁回原告之訴。
五、兩造不爭之事實及兩造爭點：
    如事實概要欄所述之事實，業據提出勞工保險殘廢診斷書、
    殘廢給付受理編審清單、勞工保險殘廢給付申請書及給付收
    據、原處分為証，其形式之真正為兩造所不爭執，堪信為真
    ，兩造爭點厥為：
（一）系爭保險事故之殘廢等級為何？其較前次給付（殘廢給付
      標準表第53項第7 等級）殘廢程度有無提高？
（二）系爭保險事故，與前次保險事故（第3 腰椎至第1 薦椎退
      化性關節炎骨刺併腰椎狹窄症術後），是否「身體之同一
      部位殘廢」？
六、本件應適用之法條與法理：
（一）勞工保險條例第53條規定：「被保險人因普通傷害或罹患
      普通疾病，經治療終止後，如身體遺存障害，適合殘廢給
      付標準表規定之項目，並經保險人自設或特約醫院診斷為
      永久殘廢者，得按其平均月投保薪資，依同表規定之殘廢
      等級及給付標準，一次請領殘廢補助費，．．．。被保險
      人領取普通傷病給付期滿，或其所患普通傷病經治療一年
      以上尚未痊癒，如身體遺存障害，適合殘廢給付標準表規
      定之項目，並經保險人自設或特約醫院診斷為永不能復原
      者，得比照前項規定辦理。」
（二）勞工保險條例第54條規定：「被保險人因職業傷害或罹患
      職業病，經治療終止後，如身體遺存障害適合殘廢給付標
      準表規定之項目，並經保險人自設或特約醫院診斷為永久
      殘廢者，依同表規定之殘廢等級及給付標準，增給百分之
      五十，1 次請領殘廢補償費。被保險人領取職業傷病給付
      期滿，尚未痊癒，如身體遺存障害，適合殘廢給付標準表
      規定之項目，並經保險人自設或特約醫院診斷為永不能復
      原者，得比照前項規定辦理。」
（三）勞工保險條例55條第1 款、第8 款規定：「殘廢給付依左
      列規定，審核辦理之：1 、被保險人身體遺存障害，適合
      殘廢給付標準表之任何一項目時，按各該項目之殘廢等級
      給與之。．．．8 、被保險人之身體原已局部殘廢，再因
      傷害或疾病致身體之同一部位殘廢程度加重者，一律依照
      殘廢給付標準表規定，按其加重後殘廢給付日數，發給殘
      廢給付。但原已局部殘廢部分，依殘廢給付標準表規定所
      核定之給付日數，應予扣除。」
（四）勞工保險條例第53條附表即勞工保險殘廢給付標準表「神
      經障害」系列。附註1 規定：「精神、神經障害等級之審
      定基本原則：綜合其病灶症狀，對於永久喪失勞動能力與
      影響日常生活或社會生活活動狀態及需他人扶助之情況依
      左列各項狀況定其等級。」；附註6 規定：「外傷性脊髓
      障害」等級之審定，依其損傷之程度發現四肢等之運動障
      害、知覺障害、腸管障害、尿路障害、生殖器障害等，依
      說明1 之原則，綜合其症狀選用合適等級。同表「脊椎畸
      形或運動障害」系列第53項障害項目「脊椎遺存顯著畸形
      或顯著運動障害者。」為第7 等級殘廢，給付標準440 日
      。附註1 規定：「脊柱為保持體位之支柱，其有遺存運動
      障害、畸形障害或荷重障害者，對於勞動能力之喪失程度
      ，不應拘執於脊柱椎骨個別之損傷程度作個別判斷，應從
      脊柱全體機能捐傷若干程度，作綜合性之審查。」同表「
      下肢機能障害」系列第138 項障害項目：「兩下肢均遺存
      顯著運動障害者」為第4 等級殘廢，給付標準740 日。
七、被告所聘審查醫師就原告殘廢等級為之判斷，並無違法情事
    ，應予尊重：
（一）按保險事故是否職業傷病導致？該當於何等級之審定，常
      涉及醫理專業領域，非被告或監理會之一般承辦人員所能
      逕予認定。故被告於審核保險給付案件時，除以被保險人
      或受益人檢附之資料、診斷書等書面資料予以審核外，如
      有必要，亦須另外徵詢專科醫師意見或實地派員訪查瞭解
      實情，此觀勞工保險局組織條例第11條第2 項規定，被告
      得視業務需要聘用兼任醫師12人至20人，及勞工保險條例
      第28條、第56條規定保險人（即被告）為審核保險給付，
      得調查有關之文件、得另行指定醫院或醫師複檢等規定甚
      明。
（二）可知關於「被保險人該當何級障害標準」，因審查核定之
      法定權限在於被告，除非被告審查程序違法，或其審查結
      果與一般正常人認知差異過大，本院均應予以尊重。行政
      院衛生署89年3 月17日衛署醫字第89013119號函稱：「．
      ．．診斷書之內容，係由醫師依病人病情或依該病人之病
      歷據實填載，而非依病人要求內容出具，至於該診斷書所
      載之病情，是否符合殘障給付標準，係由該殘障給付主管
      機關逕依權責認定。」，與前揭意旨相符，被告予以適用
      ，自無不當。
（三）前揭「殘廢等級之認定」職權，涉及專業性、經驗性之判
      斷，基於法院審查能力有限，及司法、行政權分立之原則
      ，法院原則上承認行政機關就此等事項之決定，有「判斷
      餘地」。但如行政機關之判斷有恣意濫用及其他違法情事
      ，亦應承認法院得例外加以審查，其可資考量之情形包括
      ：1 、行政機關所為之判斷，是否出於錯誤之事實認定或
      錯誤之資訊。2 、行政機關之判斷，是否有違一般公認之
      價值判斷標準。3 、行政機關之判斷，是否違反法定之正
      當程序。4 、作成判斷之行政機關，其組織是否合法且有
      判斷之權限。5 、行政機關之判斷，是否出於與事物無關
      之考量，亦即違反不當連結之禁止。6 、行政機關之判斷
      ，是否違反相關法治國家應遵守之原理原則，如平等原則
      、公益原則等，仍應由法院審查（釋字第553 號解釋理由
      書、釋字第319 號翁岳生等3 位大法官所提不同意見書、
      並參照學者通說見解）。
八、系爭保險事故之殘廢等級為7 等級，較前次給付（殘廢給付
    標準表第53項第7 等級）殘廢程度並未提高，且與前次給付
    均為同一部位之病變：
（一）原告雖持台北市立聯合醫院中興院區開具之殘廢診斷書等
      ，主張其已達殘廢4 等級程度云云，惟據該診斷書所載略
      以：「傷病名稱：脊髓梗塞併下半身無力。殘廢部位：左
      右下肢。殘廢詳況：貳、神經障害：意識狀態：正常。呼
      吸狀態：呼吸正常。肌力程度及巴金森氏症患者肢體狀態
      ：左側：上肢：5 分、下肢：3 分；右側：上肢：5 分、
      下肢：3 分。行動能力：需扶杖行走。臨床狀態：起臥正
      常。工作能力：終身僅能從事輕便工作。攝食狀態：自行
      進食。大小便情形：可自理。沐浴更衣：部分需人扶助。
      言語狀態：正常。」等語，已難認定原告有「兩下肢均遺
      存『顯著』運動障害」（第4 等級殘廢）情事。
（二）被告為求慎重，復函調原告就診之台北市立聯合醫院中興
      院區、台大醫院病歷資料，並將全案資料送請被告特約專
      科醫師審查意見略以：「1 、89年2 月間因第3 腰椎至第
      1 薦椎退化性關節炎骨刺，經手術治療，當時有坐骨神經
      痛，腰椎狹窄及腰椎活動受限，已領第53項第7 等級殘廢
      給付。2 、本次因脊髓動脈梗塞，經治療引致兩下肢肌力
      受限，肌力為3 ，行動不便，需扶杖行走，僅可行輕便工
      作，綜合審查為第7 等級。3 、二次病學皆為脊柱及相關
      脊髓損傷引起之脊柱活動障害及肌力損傷影響勞動力，兩
      次殘廢等級皆為第7 等級，為同一部位之病變，殘廢等級
      未加重。」，有醫師審查意見附卷可稽，該判斷程序並非
      基於錯誤之資訊，亦未違反法定正當程序、一般公認之價
      值判斷、不當連結之禁止、平等原則、公益原則，難謂有
      何違法之處，故其專業認定縱與原告見解不同，但何者較
      為正確？乃屬見仁見智之問題。
（三）經送監理會專科醫師審查，其審查意見亦認：「本申請人
      原已因第3 腰椎第1 薦椎退化性關節炎及狹窄術後活動受
      限請領第53項第7 等級殘廢在案，現擬再因脊髓梗塞下半
      身無力再申請殘廢給付。依市立聯合醫院中興院區殘廢證
      明『下肢肌力3 ，需持杖行走，終身僅能從事輕便工作』
      ，申請人肌力3 ，僅能從事輕便工作符合第7 等級殘廢，
      因已領取此一等級程度並未提升，且尚不符第138 項殘廢
      ，勞保局不再核付為合理。」，亦有醫師審查意見可憑，
      該專業判斷本院即應予以尊重，至其「妥當性」如何，並
      非本院審查之範圍，原告主張應以其他醫師之判斷為準，
      已構成殘廢第4 等級程度云云，尚不足採。
九、從而，原處分以系爭保險事故之殘廢程度為7 等級，其與前
    次保險事故均為「脊柱及相關脊髓損傷引起之脊柱活動障害
    及肌力損傷」，致影響勞動力，二者為同一部位之病變，且
    殘廢等級並未加重，爰核定所請殘廢給付應不予給付，並無
    違誤，爭議審定及訴願決定遞予維持，核無不合。原告訴請
    撤銷，為無理由，應予駁回。
十、兩造其餘攻擊防禦方法均與本件判決結果不生影響，故不逐
    一論述，併此敘明。
據上論結，本件原告之訴為無理由，依行政訴訟法第98條第1項
前段，判決如主文。
中    華    民    國    98    年    9    月    10     日
                    臺北高等行政法院第三庭
                              審判長法  官  楊莉莉
                                    法  官  陳心弘
                                    法  官  畢乃俊
上為正本係照原本作成。
如不服本判決，應於送達後20日內，向本院提出上訴狀並表明上
訴理由，如於本判決宣示後送達前提起上訴者，應於判決送達後
20日內補提上訴理由書（須按他造人數附繕本）。
中    華    民    國    98    年    9    月    14     日
                                    書記官  簡信滇


司法院資訊處製作；財團法人民間司法改革基金會備份。
